【裁判字號】    86,重訴,51
【裁判日期】    900806
【裁判案由】    給付工程款
【裁判全文】
臺灣臺北地方法院民事判決              八十六年度重訴字第五一號
    原      告  丁○○
                甲○○
    共      同
    訴訟代理人  張睿文律師
    複  代理人  鄭華合律師
                乙○○                住台北市○○○路○段七七號五樓
    被      告  工信工程股份有限公司  設台北市市○○道○段一○二號八樓
    法定代理人  丙○○        .
    訴訟代理人  林麗珍律師
                趙梅君律師
    複  代理人  何韻晨律師
                蔡永瑋律師
右當事人間請求給付工程款等事件，本院判決如左：
    主      文
被告應給付原告新台幣玖佰柒拾萬壹仟伍佰伍拾柒元，及自民國八十六年三月七日起
至清償日止按年息百分之五計算之利息。
原告其餘之訴駁回。
訴訟費用由被告負擔四分之一，餘由原告負擔。
本判決原告勝訴部分，於原告以新台幣參佰參拾萬元為被告供擔保後，得為假執行；
但被告如於執行程序實施前，以新台幣玖佰捌拾萬元，為原告預供擔保，得免為假執
行。
原告其餘假執行之聲請駁回。
    事      實
甲、原告方面：
壹、聲明：
一、被告應給付原告等新台幣（下同）四千零十一萬三千四百八十一元，及自起訴狀
    繕本送達之翌日起至清償日止，按年利率百分之五計算之利息。
二、願供擔保，請准宣告假執行。
貳、陳述：
一、原告與訴外人洪曜琛於民國七十九年三月一日向被告承攬北部第二高速公路中和
    隧道工程之北口部分（以下簡稱系爭工程），而北部第二高速公路中和隧道工程
    ，則係被告向交通部國道新建工程局（前身為高速公路局）所承攬，至八十年八
    月十七日，經被告同意洪曜琛退出系爭工程之承攬關係，由原告繼續履行系爭之
    工程，依系爭工程合約書第三條之約定，工程總價為一億五千一百六十五萬四千
    三百零五元，以實做數量結算，並已全部完工，詎被告尚有工程保留款一千一百
    零七萬八千二百七十九元、搶修工程款三百二十一萬六千二百二十七元及物價指
    數調整補貼救濟款二千五百八十一萬八千九百七十五元未為給付，爰依系爭工程
    合約之法律關係請求如聲明所示之金額。
二、系爭工程款保留部分，依兩造契約書第七條第二、三、四、五款之約定，被告應
    每月按高公局估驗數量，依本合約項目單價辦理估驗計價，每月估驗計價扣保留
    款百分之十，保留款部分則於隧道開挖完成時給付百分之五，另百分之五於隧道
    襯砌完成後給付，原告於系爭工程估驗款之請求為二億二千一百四十九萬四千二
    百八十八元，則保留款金額為二千二百零七萬八千二百七十九元，扣除原告向被
    告借款之一千一百萬元，被告應給付此部分金額為：一千一百零七萬八千二百七
    十九元。
（一）被告雖抗辯：「本件工程隧道開挖完成日期，以被告支付最後一期估驗款之日
      期即八十三年三月，至原告起訴時已逾二年．．．是以原告之請求權已罹於時
      效，不得再請求」。惟：
    １原告於八十三年十月三日，即委請張睿文律師以台北第三十支局第四二一號存
      證信函，請求給付「北部第二高速公路中和隧道工程保留款計二千三百零四萬
      三千七百五十二元及南下線崩塌處之架設鋼架支撐等尾款計三百五十萬零三百
      七十九元．．．」。嗣於八十四年十月二十一日，另以八十四容字第一０二０
      二號函聲明「請於文到後五日內給付保留款及搶修工程之尾款，並賠償總領班
      、隧道中心線測量等費用．．．」。
    ２嗣於同年十月十三日，被告委請秦玉坤律師以洋法字第八四一０一三一號函、
      第八四一０一三二號函回覆「．．．並請  貴公司於文到十日內全面復工，及
      依工地主任王智良之指示，按時完成所要求之工作項目與進度，請查照」、「
      請台端等於文到十日內完成隧道開挖全部工作，及儘速辦理數量結算、核算噴
      擬土超噴數量之扣款、超過隧道開挖完成面補修量等之金額．．．」。
    ３兩造間系爭工程之時效，因被告之主張工程尚未完成而無從進行；復因原告之
      請求而中斷。況被告前即給付原告有半數之工程保留款，則被告是否即承認有
      該筆款項之存在？並就時效之利益有為拋棄之行為？
    ４被告既於八十四年十月十三日主張原告尚未完成系爭工程，又豈能於臨訟之際
      主張原告係於八十三年三月前完工，復依該期日為時效起始之基準日？另依交
      通部台灣區國道新建工程「營繕工程結算驗收證明書」，被告係於八十六年三
      月二十八日完工，於同年八月二十日驗收完成，嗣於同年十月十四日複驗合格
      。據此以論，被告又何得遽稱原告之請求權業已罹於時效而不得請求！況原告
      向被告請領八十二年三月一日至四月三十日之工程款時，被告於工程（材料）
      估驗單上明載有：「建議擠壓段修復以借款處理，等責任確定再行處理」；及
      「經董事長指示以70％計價，與國工局確定完成後，再行議價」。足證原告並
      非未為權利之行使，實因被告尚未與國工局完成議價，致使未能給付予原告，
      當知時效尚未開始進行。
    ５綜上所述，原告既行使請求權於前，復因被告主張工程尚未完成及自承工程款
      於後，實屬可歸責於被告之事由而致延誤給付，當知非因原告之怠於請求而致
      請求權罹於時效。
（二）系爭工程估驗款原告係請求：二億二千一百四十九萬四千二百八十八元，惟被
      告抗辯僅有一億九千九百三十八萬五千七百二十七元，二者間之差距高達：二
      千二百一十萬八千五百六十一元，究其緣由，有如下之因：
    １被告將工程材料估驗單遺漏第一至六期（計五百六十萬）、第四十九期（七十
      七萬零九百六十五元）、第五十一期（一百一十五萬一千一百六十五元）、第
      五十二期（五十七萬九千四百零五元）。
    ２被告就各期估驗單亦多有疏漏，其中第九期（隧道工程：二百零五萬九千一百
      七十六元）、第十期（邊坡工程：八十五萬五千元）、第十三期（邊坡工程：
      六十萬）、第十四期（邊坡工程：三十萬）、第十五期（邊坡工程：四十四萬
      七千元）、第十六期（北口邊坡工程：一百六十一萬五千元）、第十八期（北
      口邊坡工程：七十八萬四千三百元）、第三十一期（預力地錨：八十萬二千五
      百元）、第三十四期（隧道開挖：二百二十一萬一千三百元）、第三十六期（
      隧道開挖：五十三萬六千四百四十六）、第四十四期（隧道開挖：一百六十三
      萬二千四百元）及第四十五期（隧道開挖：二百一十六萬三千四百零五元）等
    ３綜上，被告確尚積欠原告前揭之工程保留款。然被告於歷次答辯中無非以「所
      載期數與被告存檔之估驗單不符」、「非本合約工作」及「緊急處理費用」等
      為理由，惟：被告漏列、缺頁、邊坡工程及緊急處理費用部份，被告亦應同負
      給付之義務：
    Ａ邊坡工程：係於系爭隧道工程合約簽訂後，被告工務所提出單價明細表，併入
      本合約追加工程以施工。
    Ｂ漏列部份
    ａ七十九年三月四日至七十九年十一月三十日等六期，係邊坡工程及預力地錨，
      當由被告支付。
    ｂ八十三年六月第五十一期者，八十三年七月第五十二期者，係為緊急處理費用
      ，亦應由被告給付。
    ｃ第四十九期之七十七萬零九百六十五元整，未見被告有所爭執，應屬無誤。
    Ｃ缺頁部份：
    ａ八十年二月五日至二十八日第九期者，確為隧道工程款，詎被告竟為原告借款
      之抗辯，惟未見舉證以明「借款」之實。
    ｂ八十年第十期、第十三期、第十四期、第十五期、第十六期、第十八期及八十
      一年第三十一期等，俱為邊坡工程或預力地錨。
    ｃ八十二年第三十四期、第三十六期、第四十四期及八十三年第四十五期，俱為
      隧道開挖工程。
（三）緊急處理費用：
    １被告原將北部第二高速公路中和隧道崇南口部份發包予他人施作，惟於八十二
      年三月間因該承包商施工不慎，致南口部份北上線崩塌近百米，甚且引致原告
      所施作之北口部份南下線，亦約有二百公尺左右遭受波及。
    ２該事故雖未致原告所施作者有崩塌之情狀發生，但確有擠壓變形之情事。是時
      ，為免原告所施作之部份亦同崩塌，乃經由被告之同意支付搶救工程費後，由
      原告施以鋼架支撐。據此以論，此「緊急處理費用」又豈是被告所得卸責而免
      為支付者？
三、搶修工程款部份：
（一）被告將北部第二高速公路中和隧道工程南口部分發包予他人施作，施作時有所
      不慎，致南口部分北上線崩塌近百米，原告所承包之北口部分南下線亦約有二
      百公尺左右遭波及，雖未至崩塌但有擠壓變形，為及時搶救擠壓變形部分免於
      崩塌，經被告同意支付搶救工程費用，由原告施以鋼架支撐，惟被告僅支付百
      分之七十搶救工程費用，其餘百分之三十即三百二十一萬六千二百二十七元遲
      不給付，原告向被告請領八十二年三月一日至四月三十日之搶修工程款時，被
      告於工程（材料）估驗單上明載有：「建議擠壓段修復以借款處理，等責任確
      定再行處理」；及「經董事長指示以70％計價，與國工局確定完成後，再行議
      價」。足證原告並非未為權利之行使，實因被告尚未與國工局完成議價，致使
      未能給付予原告，當知時效自應至被告與業主國工局確定完成後，方為開始進
      行。
（二）被告於八十八年六月與業主國工局簽立之第十六次合約變更書中明載變更原因
      ：「中和隧道因其上方土地屬私人所有難以管制，加以隧道頂部地貌改變雨水
      較易滲下，故於八十二年三月底，北上線STA.22K＋285.2-357.2發生崩塌及南
      下線STA.22K＋200.32發生擠壓後，為維護隧道永久安全設計，而需辦理加固
      及補強措施。」
（三）據前所述，被告既於八十八年六月始與業主國工局簽立之第十六次合約變更書
      ，則原告就搶修工程款部份之請求權，當亦自是日起算。
四、被告不得以業主國工局未給付搶修工程款，為拒付搶修工程款之理由：
（一）被告於八十八年六月與業主國工局簽立之第十六次合約變更書中明載變更原因
      ：「中和隧道因其上方土地屬私人所有難以管制，加以隧道頂部地貌改變雨水
      較易滲下，故於八十二年三月底，北上線STA.22K＋285.2-357.2發生崩塌及南
      下線 STA.22K＋200.32發生擠壓後，為維護隧道永久安全設計，而需辦理加固
      及補強措施。」詎被告竟斷章取義認第十六次合約變更書業已載明變更原因係
      ：「為維隧道永久、安全設計，而須辦理加固及補強設計」，直棄「於八十二
      年三月底，北上線STA.22K＋285.2-357.2發生崩塌及南下線STA.22K＋200.32
      發生擠壓後」之文義於無視。
（二）另依業主國工局於其變更內容，亦明載：「1.將北上線STA.22K＋259.2-393.2
      及南下線22.K＋178.5~376.1崩塌及擠壓內侵部份予擴挖，加鋪8/8mmx100x150
      鋼線網H型鋼肋150x150組立施噴25cm厚噴凝土。隧道周延及崩塌孔洞以水泥漿
      ，泡沫水泥漿及爐石粉水泥漿等施灌，內襯砌後度由原設計40cm調整為60cm，
      並組立內襯鋼筋砌襯混凝土及仰拱混凝土強度由原240kg．．．」且合約金額
      變更增減價為：＋126,396,953。據此，被告所辯：業主未為給付工程搶修款
      ，應屬不實。
（三）綜上，被告於八十八年六月與業主國工局簽立之第十六次合約變更書，既明載
      有「．．．於八十二年三月底，北上線STA.22K＋285.2-357.2發生崩塌及南下
      線STA.22K＋200.32發生擠壓．．．」及變更內容「．．．隧道周延及崩塌孔
      洞以水泥漿，泡沫水泥漿及爐石粉水泥漿等施灌．．．」之明文，又豈容被告
      抗辯因業主未為給付搶修工程款，而免為給付之義務。
五、物調工程款部分：
（一）依系爭工程合約第十四條約定：「本合約簽訂後，單價不予更動，每期估驗計
      價比照高工局之物價指數調整辦法予以調整。（按本契約簽訂月為基準月）」
      。依交通部台灣區國道新建工程局對北部第二高速公路局所核准之物價指數機
      動調整計算表、物價指數機動調整及救濟補貼計算表（均含工資、材料）調整
      本件工程之各期估驗計價，被告尚有三千三百九十六萬八千六百三十二元應給
      付與原告，以補貼因物價指數調整而增加之成本，惟被告迄今僅給付八百十四
      萬九千六百五十八元，仍有二千五百八十一萬八千九百七十五元未給付，而被
      告既已就材料部份向國工局請領物價指數機動調整款及救濟補貼款，僅七十九
      年五月至八十年十二月，就材料部份無救濟補貼款。據此，原告依照前揭約定
      事項，自得請求物價指數機動調整款及工程救濟補貼款。
（二）就被告與業主國工局於八十八年六月二十八日之「原合約估驗隨物價指數機動
      調整計算表」就工資及材料等部份，均有為調整，且亦係按月調整。故知，被
      告抗辯者，亦不可採。
六、原告施工並無不當之處：
（一）超用混凝土部分：
    １被告抗辯：因原告隧道開挖過大，致被告需使用較原設計圖預估混凝土數量超
      過五、二四九立方米，誠非屬實，應由被告負舉證之責。
    ２依被告於八十四年十月十三日委請秦玉坤律師來函所示，原告確已依約完工，
      僅被告主張同時履行抗辯，並就噴凝土之超噴數量與超過隧道開挖面之修補金
      額主張抵銷。
    ３原告除提出各該期工程款項百分之七十之發票，及百分之三十之工資表或收據
      作為領款憑證，請被告舉證以實其說。
    ４原告於完成工程開挖後，即以噴凝土修補凹凸面，並即交由被告施作防水膜，
      在被告施作防水膜舖設過程，從未聞有被告施作困難抑或不能令渠滿意之情事
      。故知，系爭工程確無被告所主張『施作時控制不當，致完成面未控制在距襯
      砌混凝土設計完成面40cm+0.4D之位置，需以大量混凝土修補，致超用混凝土
      五、二四九立方米』之情事。
（二）超用噴凝土部份：
    １被告抗辯原告有超用噴凝土者，原告並不否認有此可能性存在；惟原告實際使
      用噴凝土數量並無一七、七二三立方公尺之鉅。原告於八十九年一月十二日依
      內部保留及自行蒐證所得之相關資料製作『有關噴凝土用量計算表』乙份，自
      認原告尚應給付超用噴凝土款項一百零七萬三千六百六十六元正，換言之，原
      告同意被告得主張抵銷一百零七萬三千六百六十六元。
    ２經中華顧問工程司調閱隧道開挖階段之各項紀錄表（如：噴凝土澆注申請單、
      噴凝土施工實況紀錄表、噴凝土出料單等），並依鈞院函查所得資料核算結果
      ，原告復於八十九年三月一日提出『有關噴凝土用量計算表』乙份，自認原告
      尚應給付超用噴凝土款項四百一十二萬五千四百八十八元。
    ３被告辯稱「原告實際領用數量」為一七、七二三立方公尺，無非以：原告親自
      現場清點驗收無誤並簽署核可之各紙工程材估驗單及請款單，綜合統計而得；
      惟渠卻又對『國工局估驗數量』一０、三０二．二七二立方公尺之此一數據，
      並不爭執。然被告前狀載稱『國工局估驗數量』僅有四、七九九．五立方公尺
      耳，顯見被告自始即存有違誤不實之處，當毋庸費詞自明。
    ４承前所述，被告於系爭事項所提之數據，除未提出事證以實其說於先；復又承
      認原告所提之數據為真實於後，顯見被告自始即存有虛偽不實之處。縱退萬步
      言，倘被告有為事證之提出，惟亦因前所述一般，當不得遽為有利之證明，不
      足為採。
參、證據：提出承攬契約書、存證信函、統一發票、工程材料估驗單，並請求訊問證
    人殷魯義、林宏星，及向交通部國道新建工程局調閱北二高中和至鶯歌第二標中
    和隧道工程估驗計價單、結算書暨營繕工程結算計算表。
乙、被告方面：
壹、聲明：原告之訴及假執行之聲請均駁回，如受不利判決，願供擔保，請免宣告假
    執行。
貳、陳述：
一、工程保留款部分：
（一）原告就工程保留款之請求權，確已因二年間不行使而罹於時效，理由如下：
    １依系爭工程契約第七條第五項約定，隧道開挖完成後支付百分之五保留款。而
      系爭工程隧道開挖完成日期，以被告支付最後一期估驗款之日期八十三年三月
      ，至原告起訴時已逾二年，故就工程保留款之半數，依民法第一百二十七條規
      定，承攬人之報酬請求權因二年間不行使而消滅，原告之請求權已罹於時效，
      不得再請求。
    ２依原告委託張睿文律師八十四年十月三日發函稱：「黃君及李君所承包之該隧
      道北口部分早已開挖並襯砌完成、、、、」及同年月二十一日函稱：「黃、李
      二人早已完成中央管溝之開挖、、、、」，顯見原告已自認開挖工作早已完成
      ，原告請求權確已罹於時效。
（二）退步言，縱鈞院認原告請求權未罹於時效，然原告所提出之各期估驗單，均與
      系爭契約工程無關，非系爭工程契約工作範圍，原告不得據之請求被告給付工
      程款，爰分述如下：
    １原告主張被告漏列之期數：
    （１）七十九年三月四日至七十九年十一月三十日共六期（即原告主張第一期至
      六期）：非系爭工程契約工作，該六期工作內容係邊坡工程及預力地錨，非隧
      道開挖，非屬系爭工程契約之工作內容，此可由該等估驗單之內容單價均未列
      入兩造工程承攬契約書可證。
    （２）八十三年六月（原告主張之第五十一期）：非系爭合約工作。該月份之工
      作係屬緊急處理費用，而非系爭契約之工作，此可由該月份估驗單標題為「隧
      道開挖（緊急處理）」可証。
    （３）八十三年七月（原告主張之第五十二期）：非系爭契約範圍，原告重覆請
      求，且與保留款無關。該月份工作係隧道擠壓之緊急處理，非系爭契約之工作
      ，且原告已於計算搶修費用時列入請求。另該月份估驗單並無被告扣任何保留
      款之記載，與保留款無關。
    ２原告主張被告提出估驗單缺頁之部分：
    （１）八十年二月五日至二十八日（原告主張之第九期）：原告重覆請求，該估
      驗單係因當時適逢農曆春節期間，原告向被告先行借支金額，此可由該估驗單
      上之名稱及規格僅載明「隧道工程」，並未載明估驗之內容可証。惟事後被告
      已就估驗結果另開立估驗單，原告自不得再行請求。另原告於原證八號「本件
      工程估驗金額及保留款明細表」中，八十年三月列有兩筆，估驗金額分別為八
      五五、０００元及五、０四八、一六四元。就金額八五五、０００元部分，工
      作內容係預力地錨，非屬系爭契約範圍。就五、０四八、一六四元部分，原告
      並未提出任何証據，該筆金額係屬被告提出八十年二月（二、二三五、０００
      元）及八十年三月（二、八一三、一六四元）估驗金額之總和，原告除不得重
      覆請求外，益証原告提出第九期之估驗單僅係暫借性質，而非真正工作之估驗
      單。
    （２）八十年三月（原告主張之第十期）、八十年六月（原告主張之第十三期）
      、八十年七月（原告主張之第十四期）、八十年八月（原告主張之第十五期）
      、八十年九月（原告主張之第十六期）、八十年十一月（原告主張之第十八期
      ）、八十一年十二月（原告主張之第三十一期）：非屬系爭契約工作範圍。以
      上各期之工作內容均為邊坡工程或預力地錨，其工作項目或單價在系爭契約均
      未列入，自非屬系爭契約工作範圍。
    （３）八十二年二月（原告主張之第三十四期）：被告否認為真正。被告存檔中
      並無該估驗單，且其內容根本無法辨認，茲否認其為真正。
    （４）八十二年四月（原告主張之第三十六期）：原告重覆請求。此部分係屬隧
      道緊急搶修費用，原告已列入緊急搶修費用請求，不得再重覆請求。
    （５）八十二年十二月（原告主張之第四十四期）：該估驗單確係被告漏列。
    （６）八十三年一月（原告主張之第四十五期）：被告否認其為真正。被告存檔
      中並無該估驗單，且其內容模糊不清無法辨認，茲否認其為真正。
    ３邊坡工程：兩造間系爭契約並無邊坡工程之相關項目或其保留款部份之約定，
      非屬系爭契約之工作範圍。
    ４繄急處理費用：原告主張因南口承包商施工不慎，致原告施作之北口部份確有
      擠壓變形情形云云。唯南口部份南下線早於北上線崩塌前即有擠壓變形之情事
      ，原告所言係諉責之詞，與事實不符。
二、搶修工程款部分：
（一）原告就搶修工程款之請求權，確已因二年間不行使而罹於時效：原告係於八十
      二年三月至八十二年九月施作搶修工作，依民法第一二七條第七款之規定，原
      告之請求權亦已罹於時效。
（二）退步而言，縱鈞院認原告請求權未罹於時效，然業主國工局並未給付被告搶修
      工程款，是以被告亦無從給付搶修工程款予原告：
    １被告體恤原告為下游承包商，經濟財務調度能力較為拮据，乃在隧道崩塌事故
      發生而責任未明之狀態下，先行借款原告，供其支付搶修工程款百分之七十，
      並言明搶修工程款之負擔應待責任確定後再行處理。此觀諸工程估驗單上載明
      「建議擠壓段難修，建議以借款處理，等責任確定再處理」自明。是以，被告
      自始本無義務負擔搶修工程款之全額。
    ２兩造既已言明搶修工程款應待「責任確定再處理」、「國工局確定後再行議價
      」，則表示國工局如認定搶修工程款應由國工局支付，且國工局如亦已現實支
      付予被告，則被告始需支付予原告﹔今國工局並未支付搶修工程款予被告，則
      被告依兩造間之約定自無任何義務支付搶修工程款予原告。
（三）原告質疑被告向國工局請領款項中，「工程追加款」即為「搶修工程款」。然
      其僅為原告片面猜測之詞，是否為搶修工程款應由原告負舉證之責，與被告無
      關。況自原告請求鈞院函調國工局相關資料中，亦無任何文件說明搶修工程款
      與工程追加款有任何關係，自可推知所謂「工程追加款」與搶修工程款無關。
（四）原告又片面以被告於八十八年六月與國工局簽立之第十六次合約變更書所載之
      變更原因，私自推測業主國工局業已給付搶修工程款予被告云云。然查第十六
      次合約變更書業已載明變更原因係：「為維隧道永久、安全設計，而需辦理加
      固及補強設計」，其與搶修措施顯屬無關。再查其變更內容亦與搶修工程款內
      容完全不同，原告主張顯與事實不符。
（五）綜上所述，被告毋庸負擔搶修工程款，亦無須給付搶修工程款予原告，應無疑
      問。
三、物調工程款部分：
（一）原告就物調工程款之請求權，已因二年間不行使而罹於時效，理由如下：
      物價指數調整工程款之支付時期，系爭契約雖未予特別約定，惟查其性質仍為
      工程款，實務上均應於每期估驗計價時請領，是以其請求權時效應自各期工程
      款得請領之日起算。換言之，物調工程款之消滅時效起算點應為各期工作完成
      時。原告之工作既已於八十三年三月完工，據此，其請求權亦已罹於時效。
（二）原告不得向被告請求給付救濟補貼：
    １依系爭契約第十四條約定：「系爭契約簽訂後，單價不予更動，為每期估驗計
      價比照高工局（即國工局）之物價指數調整辦法（按本契約簽訂月為基準月）
      」。查國工局物價指數調整辦法之計算方式明訂於被告與國工局合約一般規範
      第九、三條，被告知之甚詳，且於施工期間，原告辦理物價指數調整款請領時
      ，亦按此方式計算與領款。被告按其所請予以付款，雙方對該款項之計算方式
      均無異議。
    ２然被告竟於本件之物價調整款部分，列入救濟補助款。被告與國工局間之合約
      並無所謂「救濟補助款」，原告之請求固無依據，況所謂救濟補貼，乃係被告
      於七十七年三月得標承攬中和隧道工程，因國工局用地徵收延誤，致被告於七
      十九年度始能開工，其延誤兩年之期間，工資物價大幅上漲，至原七十七年度
      得標之施工單價縱加上物調指數工程款仍不敷成本，交通部七十九年特別辦理
      政策性救濟與補貼以彌補被告之損失。此與系爭契約兩造間並無任何關聯，原
      告一昧以被告與國工局間契約關係援引至原告與被告間契約關係，實有誤解。
四、超用混凝土部分：
（一）超用混凝土所造成之額外成本應由原告負擔，被告得主張抵銷：
    １被告與原告於系爭工程契約第九條特定事項第十四項業已明確約定：「乙方工
      作之完成面，應控制在距襯砌混凝土設計完成面40cm＋0.4D之位置，（Ｄ為岩
      盤預估變形量），依設計圖U-37所示。因不足與超過所造成之補修，蓋由乙方
      負責。」，以明確規範如原告岩體開挖過大，則其必須就此超過部份所導致之
      額外成本自負其責。
    ２超用混凝土之數量暨折算市價後，原告應賠償被告之數額：
      因原告隧道開挖過大，致被告需使用較原設計圖預估混凝土數量超過計五、二
      四九立方米（參照被證十二計算表），依市價每立方米二千五百元計算，原告
      共計應賠償被告一三、一二二、五００元。
    ３綜上所述，依據系爭契約第九條第十四項之約定被告應負擔超用混凝土之價款
      一三、一二二、五００元，被告就此債權並得主張抵銷，自不待言。
（二）隧道開挖過大為現實具體事實，惟原告一昧否認，請原告舉證其工作之完成面
      均合乎系爭契約第九條第十四項之約定要求，亦即均控制在距襯砌混凝土設計
      完成面40c＋0.4D之位置。
五、超用噴凝土部分：
（一）原告於施工期間確實超用噴凝土，依系爭契約約定，原告應負擔超用噴凝土所
      造成之額外成本。
    １依系爭契約第九條特定事項第七項約定：「噴凝土拌合料由甲方供應，乙方應
      負責拌合場至施工現場之運輸，並控制用量。甲方於估驗計價時按下列方式扣
      款：１、乙方用量在高公局估驗數量範圍內者，以每立方公尺700元計。２、
      乙方用量超出高公局估驗數量之部分，以每立方公尺1800元計。」準此，原告
      超用噴凝土數量應以「高公局估驗數量」為計算基準，亦即「原告實際領用數
      量」扣減「高公局估驗數量」即為原告超用噴凝土拌合料之數量。
    ２依原告親自現場清點驗收無誤並簽署核可之各紙工程材料估驗單、請款單，綜
      合統計顯示，「原告實際領用數量」為一七、七二三立方公尺，被告對原告所
      提出「國公局估驗數量」（即高公局估驗數量）一０、三０二點二七二立方公
      尺此一數據，並不爭執。
    ３就超用噴凝土部份，依據系爭工程承攬契約第九條第七項之約定，原告應負擔
      超用噴凝土之價款一三、三五七、三一０元，扣除被告前於各期估驗中所扣金
      額一三、０四六、二五六元，尚再需扣七、五二二、六四四元，被告就此債權
      並得主張抵銷，計算式如左：
      原告超用噴凝土數量=原告實際領用數量 - 高公局估驗數量
                  =17,723 - 10,302.272
                  =7,420.728 (M3)
      超用噴凝土應扣款金額   7,420.728 × 1,800 = 13,357,310.4
      合計應扣款 = 7,211,590 ＋ 13,357,310.4 = 20,568,900
      故尚應扣款金額 = 應扣款 - 已扣款
                   20,568,900 - 13,046,256  =  7,522,644
參、證據：提出物調工程款請款單、物調工程款付款證明、國工局八十年八月工程估
    驗單、傳票、變更合約變更書及仲裁答辯書等件為證。
    理      由
甲、程序方面：
    依民事訴訟法第一百七十條規定：「當事人喪失訴訟能力或法定代理人死亡或其
    代理權消滅者，訴訟程序在有法定代理人或取得訴訟能力之本人，承受其訴訟以
    前當然停止。」，又同法第一百七十五條規定：「第一百六十八條至第一百七十
    二條及前條所定之承受訴訟人，於得為承受時，應即為承受之聲明。他造當事人
    ，亦得聲明承受訴訟。」，本件被告之法定代理人原為潘俊榮，嗣於訴訟程序進
    行中之八十九年十月二十五日變更為丙○○，被告已於九十年六月二十三日以書
    狀聲明承受訴訟，依法並無不合，核先明。
乙、得心證之理由：
一、本件原告起訴主張：其與洪曜琛於七十九年三月一日向被告承攬系爭工程，而北
    部第二高速公路中和隧道工程，則係被告向交通部國道新建工程局（前身為高速
    公路局）所承攬，至八十年八月十七日，經被告同意洪曜琛退出系爭工程之承攬
    關係，由原告繼續履行系爭之工程，依系爭工程合約書第三條之約定，工程總價
    為一億五千一百六十五萬四千三百零五元，以實做數量結算，並已全部完工，詎
    系爭工程保留款，依兩造契約書第七條第二、三、四、五款之約定，被告應每月
    按高公局估驗數量，依本合約項目單價辦理估驗計價，每月估驗計價扣保留款百
    分之十，保留款部分則於隧道開挖完成時給付百分之五，另百分之五於隧道襯砌
    完成後給付，原告於系爭工程估驗款之請求為二億二千一百四十九萬四千二百八
    十八元，則保留款金額為二千二百零七萬八千二百七十九元，扣除原告向被告借
    款之一千一百萬元，被告尚有一千一百零七萬八千二百七十九元未付。另搶修工
    程款，係因被告將北部第二高速公路中和隧道工程南口部分發包予他人施作，施
    作時有所不慎，致南口部分北上線崩塌近百米，原告所承包之北口部分南下線亦
    約有二百公尺左右遭波及，雖未至崩塌但有擠壓變形，為及時搶救擠壓變形部分
    免於崩塌，經被告同意支付搶救工程費用，由原告施以鋼架支撐，惟被告僅支付
    百分之七十搶救工程費用，其餘百分之三十即三百二十一萬六千二百二十七元遲
    不給付，而物價指數調整補貼救濟款則係依系爭工程合約第十四條之約定：「本
    合約簽訂後，單價不予更動，每期估驗計價比照高工局之物價指數調整辦法予以
    調整。（按本契約簽訂月為基準月）」。依交通部台灣區國道新建工程局對北部
    第二高速公路局所核准之物價指數機動調整計算表、物價指數機動調整及救濟補
    貼計算表（均含工資、材料）調整本件工程之各期估驗計價，被告尚有三千三百
    九十六萬八千六百三十二元應給付與原告，以補貼因物價指數調整而增加之成本
    ，惟被告迄今僅給付八百十四萬九千六百五十八元，仍有二千五百八十一萬八千
    九百七十五元未給付，爰依系爭工程合約之法律關係請求如聲明所示之金額等語
    。
二、被告則以：（一）工程保留款部分：依系爭工程契約第七條第五項約定，隧道開
    挖完成後支付百分之五保留款。而系爭工程隧道開挖完成日期，以被告支付最後
    一期估驗款之日期八十三年三月，至原告起訴時已逾二年，故就工程保留款之半
    數，依民法第一百二十七條規定，承攬人之報酬請求權因二年間不行使而消滅，
    原告之請求權已罹於時效，不得再請求。又縱認原告請求權未罹於時效，然原告
    所提出之各期估驗單，均與系爭契約工程無關，非系爭工程契約之工作範圍，原
    告不得據之請求被告給付工程款；（二）搶修工程款部分：原告係於八十二年三
    月至八十二年九月施作搶修工作，依民法第一二七條第七款之規定，原告之請求
    權亦已罹於時效。又縱認原告請求權未罹於時效，然業主國工局並未給付被告搶
    修工程款，是以被告亦無從給付搶修工程款予原告；（三）物調工程款部分：物
    價指數調整工程款之支付時期，系爭契約雖未予特別約定，惟其性質仍為工程款
    ，實務上均應於每期估驗計價時請領，是以其請求權時效應自各期工程款得請領
    之日起算。原告之工作既已於八十三年三月完工，其請求權亦已罹於時效。又依
    系爭契約第十四條之約定，國工局物價指數調整辦法之計算方式明訂於被告與國
    工局合約一般規範第九、三條，施工期間，原告辦理物價指數調整款請領時，亦
    按此方式計算與領款。被告按其所請予以付款，然被告竟於本件之物價調整款部
    分，列入救濟補助款。被告與國工局間之合約並無所謂「救濟補助款」，原告之
    請求應屬無據，況所謂救濟補貼，係被告於七十七年三月得標承攬中和隧道工程
    ，因國工局用地徵收延誤，致被告於七十九年度始能開工，其延誤兩年之期間，
    工資物價大幅上漲，至原七十七年度得標之施工單價縱加上物調指數工程款仍不
    敷成本，交通部七十九年特別辦理政策性救濟與補貼以彌補被告之損失。此與系
    爭工程契約之兩造並無關聯，原告以被告與國工局間之契約關係，援引至原告與
    被告間契約關係，顯有誤解（四）原告超用混凝土部分：原告因隧道開挖過大，
    致被告需使用較原設計圖預估混凝土數量超過計五、二四九立方米，依市價每立
    方米二千五百元計算，原告共計應賠償被告一千三百十二萬二千五百元，被告主
    張抵銷；（五）超用噴凝土部分：依系爭工程契約第九條第七項之約定，原告應
    賠償被告七百五十二萬二千六百四十四元，被告主張抵銷等語，資為抗辯。
三、經查：原告與洪曜琛於七十九年三月一日向被告承攬系爭工程，而北部第二高速
    公路中和隧道工程，則係被告向交通部國道新建工程局（前身為高速公路局）所
    承攬，至八十年八月十七日，經被告同意洪曜琛退出系爭工程之承攬關係，由原
    告繼續履行系爭之工程，依系爭工程合約書第三條之約定，工程總價為一億五千
    一百六十五萬四千三百零五元，以實做數量結算，已全部完工，系爭工程保留款
    ，依兩造契約書第七條第二、三、四、五款之約定，被告應每月按高公局估驗數
    量，依本合約項目單價辦理估驗計價，每月估驗計價扣保留款百分之十，保留款
    部分則於隧道開挖完成時給付百分之五，另百分之五於隧道襯砌完成後給付，又
    原告曾向被告借款之一千一百萬元等情，有承攬契約書、統一發票、工程材料估
    驗單等件為證，且為兩造所不爭執，堪信此部分之事實為真正，茲兩造爭執之重
    點在於：（一）原告之請求權，是否已罹於時效而消滅？（二）系爭工程之估驗
    款金額究係多少？（三）被告是否應就搶修工程款未給付部分，負有給付之義務
    ？（四）被告有無給付原告物調工程款之義務？（五）原告是否超用混凝土、噴
    凝土，被告得否加以主張抵銷？爰分別論述如后：
四、按「消滅時效，因左列事由而中斷：請求、承認、起訴」民法第一百二十九條第
    一項定有明文。本件系爭工程契約，被告雖辯稱：系爭工程隧道開挖完成日期，
    即被告支付最後一期估驗款之日期八十三年三月，至原告起訴時已逾二年等語。
    惟：原告曾於八十三年十月三日委請張睿文律師以台北第三十支局第四二一號存
    證信函，請求被告給付「北部第二高速公路中和隧道工程保留款二千三百零四萬
    三千七百五十二元及南下線崩塌處之架設鋼架支撐等尾款計三百五十萬零三百七
    十九元．．．」，嗣於八十四年十月二十一日，復委請張睿文律師以八十四容字
    第一０二０之二號函請被告「於文到後五日內給付保留款及搶修工程之尾款，並
    賠償總領班、隧道中心線測量等費用，另依約給付物價指數調整數額」，於八十
    四年十月十三日，被告亦委請秦玉坤律師以洋法字第八四一０一三一號函、第八
    四一０一三二號函回覆「．．．並請  貴公司於文到十日內全面復工，及依工地
    主任王智良之指示，按時完成所要求之工作項目與進度，請查照」、「請台端等
    於文到十日內完成隧道開挖全部工作，及儘速辦理數量結算、核算噴擬土超噴數
    量之扣款、超過隧道開挖完成面補修量等之金額．．．」，有各該存證信函在卷
    可憑。是依上規定，原告基於系爭契約之請求權，因上開之請求而中斷時效，其
    請求權未因時效而消滅，被告此部分之抗辯，自難採信。
五、有關系爭工程之估驗款金額究有多少？原告請求之金額為：二億二千一百四十九
    萬四千二百八十八元，惟被告抗辯僅有一億九千九百三十八萬五千七百二十七元
    ，茲分別析論其中之差異如后：
（一）系爭工程材料估驗單第一至六期（計五百六十萬）、第十期（八十五萬五千元
      ）、第十三期（六十萬）、第十四期（三十萬）、第十五期（四十四萬七千元
      ）、第十六期（一百六十一萬五千元）、第十八期（七十八萬四千三百元）、
      第三十一期（八十萬二千五百元）部分，被告辯稱：該工作內容係邊坡工程及
      預力地錨，非隧道開挖，非屬系爭工程契約之工作內容等語，按邊坡工程及預
      力地錨係隧道於施作爆破之際，為防止隧道口上方土石滑落（崩塌）所必須施
      作者，系爭工程契約之範圍原不包括邊坡工程及預力地錨之施作，此為兩造所
      不爭執，惟原告主張此為系爭工程追加之範圍，業據原告提出，由被告出具之
      「中和隧道北洞口邊坡工程」施工項目一紙在卷可憑，且觀諸上開之工程估驗
      單，被告就原告請求之金額，除第一期及第十四款外，其餘文告均已預扣百分
      之十之保留款後，給付與原告，亦有各該工程估驗單可按，堪信邊坡工程及預
      力地錨仍屬於系爭工程之範疇無訛，又依第一期、第十四工程估驗單所示，被
      告並未預扣百分之十之保留款，是應扣除第一期之估驗款金額十三萬二千元，
      及第十四之估驗款金額三十萬元。
（二）系爭工程材料估驗單第五十一期（一百一十五萬一千一百六十五元）、第五十
      二期（五十七萬九千四百零五元）部分，被告辯稱：非屬於系爭工程範疇，係
      繄急處理費用等語，然依據國工局就南下線擠壓段具代表性之四個計測斷面之
      計測結果顯示，原告南口部分南下線於北上線崩塌後其變形量均較開挖期間及
      浸水期間為大之事，有國工局於八十四年度商仲麟聲（忠）字第六十三號提出
      之仲裁答辯書第十四頁，根據施工日報表所製作之「南下線計測變形量統計表
      」可按，可知原告施作之南口南下線於北上線崩塌後對於系爭之工程不無影響
      ，又依上開工程估驗單所示，被告亦就第五十一期部分，預扣百分之十之保留
      款，足見上開緊急處理費用亦屬於系爭工程之範圍，然第五十二期部分，被告
      並未預扣百分之十之保留款，是應予扣除該期之估驗款金額五十七萬九千四百
      零五元。
（三）系爭工程材料估驗單第九期（隧道工程：二百零五萬九千一百七十六元）部分
      ，被告辯稱：該估驗單係因當時適逢農曆春節期間，原告向被告先行借支金額
      ，事後被告已就估驗結果另開立估驗單，原告不得再行請求等語。惟當事人主
      張有利於己之事實者，就其事實有舉證之責任，民事訴訟法第二百七十七條定
      有明文，主張法律關係存在之當事人，應就該法律關係發生所須具備之特別要
      件，負舉證之責任，至於他造主張有利於己之事實（變更或消滅之特別要件）
      ，則應由他造舉證證明，最高法院四十八年台上字第八八七號亦著有判例，本
      件被告辯稱原告有借支前開金額之事實，為主張有利於己之事實，自應就該法
      律關係發生所須具備之特別要件，負舉證之責，被告就此部分無法具體加以舉
      證以實其說，自難採信，堪信原告此部分之主張為真正。
（四）系爭工程材料估驗單第三十四期（二百二十一萬一千三百元）、第四十五期（
      二百一十六萬三千四百零五元）部分，被告否認其真正，原告就其主張有利之
      事實無法舉證以實其說，依前揭舉證責任分配法則，自難遽予採信。
（五）系爭工程材料估驗單第三十六期（五十三萬六千四百四十六）部分，被告辯稱
      ：原告已列入緊急搶修費用，係重覆請求等語，然無法舉證證明係屬於重覆請
      求，尚難採信。
（六）綜上，系爭工程之估驗款金額應為：原告主張之工程估驗款二億二千一百四十
      九萬四千二百八十八元，扣除（一）之四十三萬二千元、（二）五十七萬九千
      四百零五元及（四）之四百三十七萬四千七百零五元，即二億一千六百十萬八
      千一百七十八元，是以，原告得主張之保留款金額為上開估驗款之百分之十再
      扣除借款一千一百萬元後，為一千零六十一萬八百十八元。
六、有關搶修工程款部分，原告於請領該搶修工程款時，被告於工程（材料）估驗單
    上明載：「建議擠壓段修復以借款處理，等責任確定再行處理」；及「經董事長
    指示以70％計價，與國工局確定完成後，再行議價」，而被告於八十八年六月與
    國工局簽立之第十六次合約變更書中明載變更原因為：「中和隧道因其上方土地
    屬私人所有難以管制，加以隧道頂部地貌改變雨水較易滲下，故於八十二年三月
    底，北上線STA.22K＋285.2-357.2發生崩塌及南下線 STA.22K＋200.32發生擠壓
    後，為維護隧道永久安全設計，而需辦理加固及補強措施。」，而其變更內容，
    亦明載：「1.將北上線STA.22K＋259.2-393.2及南下線22.K＋178.5~376.1崩塌
    及擠壓內侵部份予擴挖，加鋪8/8mmx100x150鋼線網H型鋼肋150x150組立施噴25
    cm厚噴凝土。隧道周延及崩塌孔洞以水泥漿，泡沫水泥漿及爐石粉水泥漿等施灌
    ，內襯砌後度由原設計40cm調整為60cm，並組立內襯鋼筋砌襯混凝土及仰拱混凝
    土強度由原240kg．．．」，且合約金額變更增減價為：＋126,396,953，有合約
    變更書在卷可憑，故被告就搶修工程款未給付部分，自有給付原告之義務。
七、依系爭工程契約第十四條約定：「系爭契約簽訂後，單價不予更動，為每期估驗
    計價比照高工局（即國工局）之物價指數調整辦法（按本契約簽訂月為基準月）
    」。而國工局物價指數調整辦法之計算方式明訂於被告與國工局合約一般規範第
    九、三條，於施工期間，原告辦理物價指數調整款請領時，亦按此方式計算與領
    款，被告按其所請予以付款，然被告與國工局間之合約並無所謂「救濟補助款」
    ，有被告與高工局合約一般規範可憑，是原告自無請求救濟補貼款之權。
八、又「二人互負債務，而其給付種類相同，並均屆清償期者，各得以其債務，與他
    方之債務，互相抵銷。但依債務之性質，不能抵銷者，不在此限。」、民法第三
    百三十四條定有明文，本件被告雖以：原告因隧道開挖過大，致被告需使用較原
    設計圖預估混凝土數量超過計五、二四九立方米，依市價每立方米二千五百元計
    算，原告共計應賠償被告一千三百十二萬二千五百元，及原告超用噴凝土，依系
    爭工程契約第九條第七項之約定，原告應賠償被告七百五十二萬二千六百四十四
    元主張抵銷等語，惟查被告主張原告使用較原設計圖預估混凝土數量超過五、二
    四九立方米部分，雖提出計算表一份為證，然該計算表係由被告所製作，尚難遽
    予為被告有利之認定，另被告主張原告超用噴凝土部分，原告依本院向中華顧問
    工程司函調之各項紀錄表（如：噴凝土澆注申請單、噴凝土施工實況紀錄表、噴
    凝土出料單等），核算結果，原告自認尚應給付超用噴凝土款項四百一十二萬五
    千四百八十八元，其餘部分，被告則無法就原告實際之領用數量（一七七二三立
    方公尺）加以舉證以實其說，自難認為被告主張逾原告自認之部分為真正，依上
    說明，應認被告得主張抵銷之金額於四百一十二萬五千四百八十八元為有理由，
    逾此之金額，則無理由。
九、從而，原告本於系爭工程契約之法律關係請求被告給付工程保留款一千一百零七
    萬八千二百七十九元、搶修工程款三百二十一萬六千二百二十七元及物價指數調
    整補貼救濟款二千五百八十一萬八千九百七十五元，合計四千零十一萬三千四百
    八十一元，及自起訴狀繕本送達之翌日起（即八十六年三月七日起）至清償日止
    ，按年息百分之五計算之利息，其中工程保留款一千零六十一萬八百十八元，搶
    修工程款三百二十一萬六千二百二十七元及自起訴狀繕本送達之翌日起（即八十
    六年三月七日起）至清償日止，按年息百分之五計算之利息部分，為有理由，並
    經與被告得主張抵銷之上開金額（四百一十二萬五千四百八十八元），相互抵銷
    結果，被告應給付原告九百七十萬一千五百五十七元，及自八十六年三月七日起
    至清償日起按年息百分之五計算之利息部分，為有理由，應予准許，逾此所為之
    請求，則無理由，應予駁回。兩造陳明願供擔保，聲請宣告假執行或免為假執行
    ，經核原告勝訴部分，合於法律規定，爰分別酌定相當之擔保金額宣告之；原告
    其餘假執行之聲請，因訴之駁回而失所依據，應不予准許。
十、本件為判決基礎之事證已臻明確，兩造其餘主張、陳述及舉證，核於判決結果不
    生影響，爰毋庸再予審酌，附此敘明。
丙、結論：本件原告之訴為一部有理由，一部無理由，依民事訴訟法第七十九條但書
    、第八十五條第一項前段、第三百九十條第二項、第三百九十二條，判決如主文
    。
中      華      民      國    九十      年      八      月      六      日
                              民事第三庭法      官  陳邦豪
右為正本係照原本作成
如對本判決上訴，須於判決送達後廿日內向本院提出上訴狀
中      華      民      國    九十      年      八      月      六      日
                                        法院書記官  高秋芬


司法院資訊處製作；財團法人民間司法改革基金會備份。
